臺灣高等法院民事判決　　　　　　　　　　　　　　九十二年度家上字第三五五號
　　上　訴　人　乙○○
　　訴訟代理人　葉秀美律師
　　　　　　　　許筱欣律師
　　被上訴人　　甲○○
　　訴訟代理人　高素真律師
右當事人間離婚事件，上訴人對於中華民國九十二年九月十七日臺灣板橋地方法院九
十二年度婚字第五一三號第一審判決提起上訴，經本院於九十三年六月九日言詞辯論
終結，判決如左：
    主      文
上訴駁回。
第二審訴訟費用由上訴人負擔。
    事      實
甲、上訴人方面：
  壹、聲明：
    一、原判決廢棄。
    二、右廢棄部分，被上訴人在第一審之訴駁回。
    三、第一、二審費用由被上訴人負擔。
  貳、陳述：除與原判決記載相同者，茲引用之外，補陳略以：
    一、證人黃秋田與上訴人乃服務於同汽車公司之業務人員，曾因業務產生衝突後
        ，甚少交談，其證詞難期公正。被上訴人本身擔任上訴人公司之領牌人員，
        均會在公司等上訴人辦妥事情後才相偕回家，上訴人怎可能喝花酒？原判決
        以被上訴人指述及證人黃秋田供述，因認上訴人喜喝花酒，開銷毫無節制云
        云，顯有違誤。
    二、八十九年七月間被上訴人在外欠債無力清償，乃向上訴人父親吳世彥哭訴，
        並向銀行貸款一百萬元以清償被上訴人債款，同年十一月間復以被上訴人母
        親擔任連帶保證人，以上訴人父親名義貸得新臺幣（下同）七十萬元，亦係
        供被上訴人個人償債之用，被上訴人自九十年八月十日後即未再匯款至上訴
        人父親吳世彥銀行帳戶，遂遭銀行強制執行，致吳世彥信用破產無法再向銀
        行借貸，則兩造間乃因可歸責於被上訴人之事由而產生經濟問題。
    三、上訴人為會首之互助會，實際負責人為被上訴人；且自八十九年五月起合會
        之事務均由被上訴人處理，嗣後該互助會遭會員倒會，經上訴人協助被上訴
        人處理後，倒會會員所償還款項亦係由被上訴人收取，被上訴人將合會糾紛
        完全歸咎與上訴人，而認上訴人應為家庭經濟糾紛負全責云云，要無足採。
        至被上訴人提出支票四紙稱其將支票借給上訴人行使為真，按常理推斷，其
        應當會要求上訴人背書以示負責，然由該支票並無上訴人背書乙節觀之，足
        證被上訴人所提支票與上訴人無涉。
    四、被上訴人所述離婚事由均為其個人過疚所致，不符民法第一千零五十二條第
        二項但書規定，縱認上訴人就本件離婚事由是屬有責，惟被上訴人始為事件
        發生之主要有責者，被上訴人自不得向責任較輕之上訴人訴請離婚。
乙、被上訴人方面：
  壹、聲明：上訴駁回。
  貳、陳述：除與原判決記載相同者，茲引用之外，補陳略以：
    一、被上訴人於八十九年七月至同年十一月間，匯款予上訴人達一百二十七萬元
        ，乃應上訴人要求，以支應上訴人之開銷。上訴人稱被上訴人因向其借票才
        轉入一百二十七萬元至其帳戶云云，根本子虛，乃因上訴人前於八十八、九
        年間即因票據跳票，遭銀行拒絕往來，是以渠向證人黃秋田借貸時，尚且需
        借用被上訴人之支票。
    二、八十九年七月間，因上訴人擔任民間互助會首，會期屆滿卻無法交付匯款予
        會員，為協助上訴人償債，上訴人之父吳世彥同意提供名下房屋讓上訴人向
        銀行貸款一百萬元，由被上訴人親往領款，並交付會款予會員，以免上訴人
        花費殆盡，不足部分均由被上訴人自行籌措。此外尚有上訴人之姐林淑芬一
        會，到期上訴人仍未能交付會款，由被上訴人自行分期償還迄今，吳世彥才
        在八十九年十一月七日又向銀行借貸七十萬元，並以被上訴人之母擔任連帶
        保證人，但上訴人只交付三十萬元給被上訴人去還會款，其餘不足部分由被
        上訴人自行籌措，又此二筆貸款本息上訴人均未支付，貸款利息則均由被上
        訴人代其支付。上訴人為迫使被上訴人繼續為其償債，誣稱被上訴人賭博，
        前揭一百萬元及七十萬元係為幫助被上訴人償還債務云云，均不足採。
    理      由
一、被上訴人起訴主張：兩造婚後育有未成年子女柯涵云、柯欣伶、柯峻耀，惟上訴
    人無責任感，非但未負擔家計與子女扶養費用，還向同事舉債，屆期遭追討，逼
    使被上訴人為其償債，兩造因家庭經濟問題，屢起勃谿，上訴人多次對被上訴人
    施暴，使被上訴人身心受創，不堪同居之虐待；且上訴人婚後從未給付家庭生活
    費用，已構成惡意遺棄。在衡諸兩造婚姻生活，多年來因經濟問題不斷爭吵，上
    訴人日夜在外玩樂，不顧家庭，兩造平日生活全無交集，已失互信互諒之信任關
    係，被上訴人與上訴人家人又相處不睦，因上訴人之父吳世彥對被上訴人施暴，
    並已對簿公堂，兩造顯難繼續維持婚姻生活等情，爰依民法第一千零五十二條第
    一項第三款、第五款及同條第二項之規定，求為准兩造離婚及准上訴人探視三名
    未成年子女之判決。
    上訴人則以：因為景氣不好，生活困難，兩造不免因生活問題有所爭議，但上訴
    人從未對被上訴人施暴，九十年十二月三十日是因被上訴人與上訴人之父親頂嘴
    ，上訴人就用手摸被上訴人的臉，並未打被上訴人；而上訴人在婚後也努力工作
    賺錢，原希望可以共度時艱，但總無法滿足被上訴人需要，且法律規定夫妻互負
    扶養義務，上訴人也未離家不履行同居義務，並無惡意遺棄等語，資為抗辯。
二、經查兩造係夫妻，現並育有未成年子女柯涵云（民國八十二年九月二十八日生
    ）、柯欣伶（民國八十三年十二月五日生）、柯峻耀（民國八十五年十月十七日
    生）三人，此有被上訴人提出之
    人不負擔家計與子女扶養費用，兩造因家庭經濟問題，屢起勃谿，上訴人多次對
    被上訴人施暴，使被上訴人身心受創，不堪同居之虐待；且上訴人婚後從未給付
    家庭生活費用，已構成惡意遺棄，被上訴人與上訴人家人又相處不睦，兩造顯難
    繼續維持婚姻生活，已構成民法第一千零五十二條第一項第三款、第五款及同條
    第二項之離婚要件等語，惟為上訴人所否認，並以前詞置辯。茲就被上訴人所主
    張之離婚事由，分述之。
三、被上訴人是否受上訴人不堪同居之虐待：
  (一)「夫妻之一方受他方不堪同居之虐待，固得請求離婚，惟因一方之行為不檢而他
    方一時忿激，致有過當之行為，不得即謂為不堪同居之虐待。」「民法第一千零
    五十二條第三款所謂不堪同居之虐待，係指予以身體上或精神上不可忍受之痛苦
    ，致不堪繼續同居者而言，如非客觀的已達於此程度，不容夫妻之一方，以主觀
    之見解，任意請求與他方離婚。」又「夫妻之一方受他方不堪同居之虐待，固得
    請求離婚，惟請求離婚之原告對於此項虐待事實，除依法律規定無庸舉證外，應
    負舉證之責任。最高法院著有二十三年上字第四五五四號、三十四年上字第三九
    六八號、三十七年上字第六八八二號判例可稽。
  (二)被上訴人主張上訴人兩造因家庭經濟問題，屢起勃谿，上訴人多次對被上訴人施
    暴，使被上訴人身心受創，不堪同居之虐待云云，固提出診斷証明書及原法院九
    十一年度易字第三○三七號刑事判決為證，惟查該診斷証明書及刑事判決均是就
    上訴人之父吳世彥與被上訴人間之傷害行為而為，無從為上訴人有對被上訴人施
    暴之證明，雖上訴人自承兩造不免因生活問題有所爭議等語，然此在一般夫妻日
    常生活中經常發生，縱上訴人在兩造爭執時，用詞有所不當，在客觀上尚難認已
    達於精神上不可忍受之痛苦，致不堪繼續同居之程度。
  (三)被上訴人雖主張九十年十二月三十日，上訴人因不滿被上訴人帶小孩回娘家，一
    言不合動手毆打被上訴人，並罵稱被上訴人一定是把小孩丟在娘家去外面討客兄
    云云，固有被上訴人向台北縣政府警察局三重分局備案之工作紀錄簿影本可稽（
    見原審卷第六五頁），可認兩造於該日發生爭吵，惟上訴人否認有毆打被上訴人
    及罵被上訴人討客兄之行為，並辯稱：「九十年十二月三十日當天，被上訴人在
    客廳把脫光衣服打小孩，當天天氣很冷，上訴人並沒有打被上訴人，當時是上訴
    人父親發現這種情形，就問被上訴人為何打小孩，被上訴人跟我父親說沒有資格
    管被上訴人，上訴人看到被上訴人和上訴人之父親頂嘴，上訴人就用手摸被上訴
    人的臉」等語（見原審卷第五二頁），是上訴人既係因見被上訴人與其父頂嘴而
    出手，其所稱摸被上訴人臉之舉，絕非善意，縱未致被上訴人成傷，亦屬不當，
    但參酌被上訴人自承：「當天小孩做壞事被上訴人處罰打小孩，而且因為小孩哭
    到吐，被上訴人幫小孩換衣服，被他們看到，才被他們誤會。」等語（見原審卷
    第五二頁），是被上訴人以毆打方式處罰小孩之行為，本即屬不當，小孩因此哭
    到吐而須換衣服，招致上訴人是誤以為被上訴人在冬日故意將小孩衣服脫光打小
    孩，又因被上訴人與上訴人之父親頂嘴，始動手打被上訴人，但並未造成被上訴
    人之傷害，上訴人之行為顯是要制止被上訴人之不當行為，縱有過當之行為，亦
    不得即謂為不堪同居之虐待。
  (四)綜上，兩造確係因經濟及子女管教問題而爭吵，而爭吵時所用之言詞、行為，難
    免有失當之處，惟依前述被上訴人所舉之情形，尚不足認有侵害上訴人人格尊嚴
    與人身安全之行為，且在客觀上，亦難認已逾越夫妻通常可忍受程度，自不得遽
    謂上訴人已受不堪同居之虐待，故被上訴人主張其受上訴人不堪同居之虐待而有
    民法第一千零五十二條第一項第三款所定之離婚事由云云，並不足採。
四、被上訴人是否對上訴人惡意遺棄在繼續狀態中：
  (一)「民法第一千零五十二條第五款所謂夫妻之一方，以惡意遺棄他方，在繼續狀態
    中者，係指夫或妻無正當理由，不盡同居或支付家庭生活費用之義務而言，是縱
    如上訴人所稱，被上訴人為依其後母牧牛度活，茅寮容膝，確有衣食難周之情形
    ，亦不過因家貧生活艱苦，究與無正當理由不支付家庭生活費用者有別，自難指
    為惡意遺棄。」最高法院著有三十九年台上字第四一五號判例可稽。
  (二)被上訴人主張上訴人惡意遺棄，無非以上訴人婚後從未給付家庭生活費用，還向
    同事舉債，屆期遭追討，逼使被上訴人為其償債等為由，惟查被上訴人自承：「
    兩造所住的房子是公婆的，水電費若無人去繳，被上訴人就拿去繳．．．若小孩
    要買東西，我有要求上訴人才給我。」等語（見本院卷第一○二、一○三頁），
    故兩造生活中有關「住」的費用，並無須被上訴人負擔，上訴人亦會應被上訴人
    之要求給付家庭生活費用，顯見上訴人於婚後縱未供給全部家計費用之開銷，以
    致被上訴人縱令需以一己收入貼補家庭生活費用，但上訴人對於家庭生活費用並
    非全然袖手旁觀、分毫均置之不理之情形，應可認定。至於被上訴人主張上訴人
    向同事舉債、召集民間互助會屆期無法給付會款，由被上訴人代為償債等情，縱
    認屬實，然該等債務既為上訴人所負之債務，依法被上訴人本無清償之義務，被
    上訴人既未舉證證明上訴人有何逼迫被上訴人為其償債債務之事實，則被上訴人
    代上訴人清償債務，應為被上訴人自願之舉，不得憑即遽認有惡意遺棄被上訴人
    之情事。故被上訴人主張其受上訴人惡意遺棄在繼續狀態中而有民法第一千零五
    十二條第一項第五款所定之離婚事由云云，並不足採。
五、兩造婚姻是否有難以維持之重大事由：
  (一)按民法第一千零五十二條第二項規定，有同條第一項以外之重大事由，難以維持
    婚姻者，夫妻無過失之一方得請求離婚。此裁判離婚原因之設，乃婚姻為男女兩
    性結合，以組織家庭共同生活為目的，倘有足以破壞共同生活或難以維持共同生
    活之情事發生，宜許離婚以消滅婚姻關係，是對於家庭生活之美滿幸福，有妨礙
    之情形，即得認與所謂難以維持婚姻之重大事由相當。又婚姻關係係以夫妻雙方
    情感為基礎，以共同生活為目的，配偶間應本相互協力保持其共同生活之圓滿、
    安全及幸福，若此基礎不復存在，致無法共同生活，且無復合之可能，即應認有
    難以維持婚姻之重大事由存在。
  (二)次按九十一年六月二十八日修正前民法（以下稱修正前民法）第一千零零五條、
    第一千零二十六條規定：「夫妻未以契約訂立夫妻財產制者，除民法另有規定外
    ，以法定財產制為其夫妻財產制。」「家庭生活費用，夫無支付能力時，由妻就
    其財產之全部負擔之。」次按「夫妻法定財產制關於家庭生活費用，以由夫負擔
    為原則，故於夫無支付能力時，始需由妻就其財產之全部負擔」（最高法院五十
    年度台上字第二七三七號判例要旨參照）。查兩造未約定夫妻財產制，此為兩造
    所不否認，則依上開條文規定，應以法定財產制為兩造之夫妻財產制，在九十一
    年六月二十八日前關於家庭生活費用，以由上訴人負擔為原則，被上訴人僅於上
    訴人無支付能力時，始需就其財產之全部負擔。
  (三)惟查，上訴人自承：其結婚時月薪約四、五萬元等語（見本院卷第一○四頁），
    足證上訴人並非無資力或財務匱乏致無支付家庭生活費用之情形，故兩造之家庭
    生活費用，自應由上訴人負擔為原則。但上訴人又自承：「我月薪約四、五萬元
    ，結婚後我沒有給（被上訴人）錢，．．．吃飯大都在家吃較多，我沒有錢給媽
    ，水電費用由我父母支付，．．．被上訴人執意要念私立學校，講好就由被上訴
    人支付學費的。」等語（見本院卷第一○四頁），顯見上訴人婚後所賺薪資絕大
    部分是由上訴人自己花用，上訴人並未盡其負擔家庭生活費用之責，堪以認定。
  (四)被上訴人主張上訴人開銷毫無節制，非但未負擔家計與子女扶養費用，還向同事
    舉債，屆期遭追討，使被上訴人為其償債，兩造因家庭經濟問題，屢起勃谿，兩
    造間生活毫無交集，亦無法溝通等情，業據證人黃秋田證稱：「我和上訴人在汽
    車公司同事八、九年，我們都是業務員，上訴人先前有跟我借過錢，但是錢都是
    被上訴人幫忙還的，剛開始借錢的時候都是上訴人自己還我，後來是被上訴人幫
    上訴人還，而且上訴人還開被上訴人的票，上訴人跟我借錢的時間約有兩、三年
    （八十八年至九十年間）次數約有五、六次以上，每次金額有幾萬到幾十萬都有
    ，總計約有百萬元左右，我印象中被上訴人幫上訴人還款大約總數額約五十萬元
    左右，最後所借的金額都已經還清了。．．．上訴人的票那時已經有退補紀錄，
    所以我跟被上訴人說上訴人的票我不收，我就說被上訴人講上訴人要借錢，你是
    否要替上訴人擔，如果被上訴人願意擔的話我要收被上訴人的票，被上訴人說好
    ，所以我才願意借錢給上訴人，借錢當時上訴人並沒有說明要做何用途，有算利
    息，但是多少已經忘了。」等語甚詳（見原審卷第二八、二九頁），而上訴人亦
    自承：這幾年常常因為經濟上的問題兩人發生口角，賣車的利潤不好等語，足證
    被上訴人此部分之主張為真實，兩造確因家庭經濟問題，屢起勃谿，而其原因應
    係上訴人自婚後長期未交付被上訴人家庭生活費用，又常向他人借款花用無力償
    還所致。
  (五)被上訴人於九十一年一月二十四日晚上，因晚歸而與上訴人之父吳世彥發生爭吵
    後離家，至本件言詞辯論時已長達二年半，上訴人既未積極與被上訴人商談回家
    同住之事，反將家門換鎖，致被上訴人無法進門，益加可證上訴人並無意再維持
    兩造之婚姻關係。雖上訴人辯稱：「家門換鎖是因為大門鎖頭壞了無法修理所以
    才換掉門鎖，因為被上訴人不跟小孩及家人聯絡所以無法給被上訴人鑰匙，被上
    訴人娘家電話號碼也換了，所以無法和被上訴人聯絡。」等語（見原審卷第二七
    頁），但上訴人明知被上訴人之工作地點，當可主動至被上訴人辦公室見面交付
    家中新鑰匙，亦可在本件訴訟審理時，當庭交付鑰匙，上訴人藉詞被上訴人不與
    其聯絡無法交付鑰匙，實係拒絕被上訴人返家，上訴人猶稱願與被上訴人重修舊
    好云云，應非實在。
  (六)綜上，兩造就金錢之處理方式有重大歧見，上訴人長期未交付被上訴人家庭生活
    費用，又常向他人借款花用無力償還，兩造因此而屢起勃谿，上訴人且在被上訴
    人因故離家後，更換家門鎖頭，拒絕被上訴人返家，顯見上訴人已無與被上訴人
    共營圓滿婚姻生活之心。且兩造已分居長達二年半，實已形同陌路，徒有婚姻之
    名，益見兩造夫妻間誠摰相愛之基礎，業已動搖，難以期待兩造間得協力保持共
    同生活之圓滿、安全及幸福，而有難以維持婚姻之重大事由，且該事由之發生絕
    大部分係基於上訴人一方所致之，故被上訴人主張有難以維持婚姻之重大事由，
    應可採信。從而，被上訴人依民法第一千零五十二條第二項之規定請求判決離婚
    ，洵屬正當，應予准許。
  (七)末查，被上訴人與上訴人之父吳世彥間之傷害訴訟及借貸情事，核與兩造間誠摰
    相愛之基礎是否動搖無影響，上訴人執此主張兩造難以維持婚姻之事由應由被上
    訴人負責云云，並無可採。
六、兩造離婚後，關於未成年子女權利義務之行使或負擔：
  (一)按夫妻離婚者，對於未成年子女權利義務之行使或負擔，依協議由一方或雙方共
    同任之。未為協議或協議不成者，法院得依夫妻之一方、主管機關、社會福利機
    構或其他利害關係人之請求或依職權酌定之，民法第一千零五十五條第一項定有
    明文。
  (二)查兩造所生之未成年子女柯涵云（民國八十二年九月二十八日生）、柯欣伶（民
    國八十三年十二月五日生）、柯峻耀（民國八十五年十月十七日生），均為未滿
    二十歲之未成年人，原審審酌卷附北縣分事務所派員訪視之結果及兩造經濟能力
    、監護子女意願、家人可提之替代性支援、監護現狀等一切情狀，認兩造所生未
    成年子女柯涵云、柯欣伶、柯峻耀權利義務之行使或負擔由上訴人任之，較符合
    未成年子女之最佳利益。又為兼顧兩造未成年子女人格之正常發展並滿足母子、
    母女親情，實有讓被上訴人探視無監護權之子女之必要，原審參酌兩造之能力及
    實際狀況並避免妨害子女之利益，依職權酌定被上訴人得依原判決附表所示之期
    間及會面交往方式探視子女，並無不當，兩造亦均表示不爭執。
七、綜上所述，被上訴人主張兩造婚姻發生難以維持之重大事由係可歸責於上訴人所
    致為可採，從而被上訴人依民法第一千零五十二條第二項請求離婚，為有理由，
    應予准許，原審為准兩造離婚之判決，並酌定由上訴人行使負擔對於未成年子女
    柯涵云、柯欣伶、柯峻耀之權利義務，及定上訴人探視之方式及期間如原判決附
    表一所示。於法並無違誤。上訴意旨指摘原判決不當，求予廢棄改判，為無理由
    ，應予駁回。
八、本件事證已臻到明確，兩造其餘主張、陳述及所舉證據，於判決之結果均不生影
    響，爰不一一論述指駁，併此敘明。
九、據上論結，本件上訴為無理由，爰判決如主文。
中　　　華　　　民　　　國　　九十三　　年　　　六　　　月　　二十三　　日
                                  民事第十四庭
                                      審判長法  官   　張  宗  權
                                            法  官     陳  忠  行
                                            法  官     蕭  艿  菁
正本係照原本作成。
如不服本判決，應於收受送達後二十日內向本院提出上訴書狀，其未表明上訴理由者
，應於提出上訴後二十日內向本院補提理由書狀（均須按他造當事人之人數附繕本）
上訴時應提出委任律師或具有律師資格之人之委任狀；委任有律師資格者，另應附具
律師資格證書及釋明委任人與受任人有民事訴訟法第四百六十六條之一第一項但書或
第二項（詳附註）所定關係之釋明文書影本。
中　　　華　　　民　　　國　　九十三　　年　　　六　　　月　　二十三　　日
　　　　　　　　　　　　　　　　　　　　　　書記官     尤  峰  惠
附註：
民事訴訟法第四百六十六條之一（第一項、第二項）：
對於第二審判決上訴，上訴人應委任律師為訴訟代理人。但上訴人或其他法定代理人
具有律師資格者，不在此限。
上訴人之配偶、三親等內之血親、二親等內之姻親，或上訴人為法人、中央或地方機
關時，其所屬專任人員具有律師資格並經法院認為適當者，亦得為第三審訴訟代理人
。
